臺灣桃園地方法院民事判決
110年度訴字第836號
原      告  黃柏文  
訴訟代理人  周琬真  
原      告  劉怡華  
共      同
訴訟代理人  李典穎律師
被      告  盧立仁  

            盧瑞祥  
共      同
訴訟代理人  温思廣律師
被      告  單郁倫  
            司旻樂  
上列當事人間請求侵權行為損害賠償事件，本院於民國111年6月
2日言詞辯論終結，判決如下：
    主  文
原告之訴駁回。
訴訟費用由原告負擔。
    事實及理由
壹、程序事項
　　按訴狀送達後，原告不得將原訴變更或追加他訴，但請求之
    基礎事實同一、擴張或減縮應受判決事項之聲明者，不在此
    限。民事訴訟法第255 條第1 項第2、3 款定有明文。原告
    原起訴聲明關於遲延利息部分係請求自被告收受起訴狀繕本
    翌日起算，嗣當庭減縮統一自被告中最後收受起訴狀繕本之
    翌日起算（見本院卷一第180 頁），核屬減縮應受判決事項
    之聲明，揆諸前揭法條規定，自應准許。另原告起訴時本係
    依民法第184條第1項前段侵權行為之規定請求，嗣於訴訟繫
    屬中具狀及於言詞辯論期日當庭追加民法第197條第2項、第
    179條不當得利等規定為請求權基礎（見本院卷二第7、21頁
    ），經核其追加請求權基礎之基礎事實與原請求之基礎事實
    相同，所利用之證據資料亦具有同一性，依前開規定，原告
    訴之追加為合法，應予准許。
貳、實體事項
一、原告主張：
　㈠被告盧立仁、盧瑞祥及單郁倫明知其經營之X-LINE桃鶯店（
    地址：桃園市○○區○○路000號，即喫流捌館）一部分屬違章
    建築，依建築法規無法通過申請合法經營健身業，卻隱瞞上
    情，詐欺原告劉怡華投資，致原告劉怡華受騙，分別於民國
    105年12月26日、29日匯款新臺幣（下同）15萬元、40萬元
    ，合計55萬元至兩立實業有限公司（下稱兩立公司）設於玉
    山銀行中原分行0000000000000號帳戶內（下稱兩立公司帳
    戶）。嗣於106年6月，被告盧瑞祥、司旻樂以無法通過申請
    且會收到罰單等理由，決議停止營運X-LINE桃鶯店，已對原
    告劉怡華造成侵害。
　㈡又被告盧立仁及司旻樂明知其無經營X-LINE大林店（地址：
    桃園市○○區○○路00巷0號1樓，即益啟有限公司，下稱益啟公
    司）之意，卻仍詐欺原告黃柏文投資，致原告黃柏文受騙，
    於106年9月22日匯款65萬元至兩立公司帳戶，以成為X-LINE
    大林店股東；並遊說原告劉怡華，原告劉怡華未免上開投資
    血本無歸，於106年10月12日簽立協議書同意以X-LINE桃鶯
    店之設備及會員名單入股X-LINE大林店。
　㈢嗣於X-LINE大林店成立約一年後，被告司旻樂突告知X-LINE
    大林店營業不佳，虧損連連，並於108年3月9日召開股東會
    ，要求原告二人零元退股，以若不退股，則必須承擔虧損金
    額，甚至必須自行彌補虧損等不實內容，要脅並誘騙原告二
    人退股，原告二人始知受騙。因原告二人拒絕退股，被告四
    人遂於108年4月10日再次召開股東會，決議以84萬元將益啟
    公司賤賣給兩立公司，由此可知被告四人根本無心經營健身
    房，僅係以此方法騙取原告二人投資。且原告二人之投資款
    項究竟有無自兩立公司帳戶匯入益啟公司帳戶，及有無實際
    運用於X-LINE大林店，被告四人皆從未提供相關單據供原告
    參酌，由此可證原告二人投資款早已遭被告四人侵吞挪為他
    用。
　㈣綜上，被告四人故意騙取及侵吞原告二人所匯款項，致原告
    二人受有損害，被告四人自應連帶負擔賠償責任。且原告二
    人係於108年3月9日始知受騙，故侵權行為損害賠償請求權
    尚未罹於時效，又縱認侵權行為損害賠償請求權已罹於時效
    ，依民法第197條第2項仍得依不當得利之規定請求。為此，
    爰依民法第184條第1項前段、第197條第2項、第179條之規
    定提起本件訴訟，並聲明：⒈被告盧立仁及司旻樂二人應連
    帶給付原告黃柏文30萬元及自起訴狀繕本送達翌日（被告中
    最後收受起訴狀繕本之翌日起算）起至清償日止，按週年利
    率百分之五計算之利息。⒉被告四人應連帶給付原告劉怡華3
    0萬元及自起訴狀繕本送達翌日（被告中最後收受起訴狀繕
    本之翌日起算）起至清償日止，按週年利率百分之五計算之
    利息。
二、被告方面：
　㈠被告盧立仁、盧瑞祥：
　⒈原告二人不願意負擔投資虧損，就同一事實曾對被告四人提
    出詐欺之刑事告訴（下稱刑案），歷經臺灣桃園地方檢察署
    109年度偵續字第49號不起訴處分、臺灣高等檢察署110年度
    上聲議字第940號駁回聲請再議，並經臺灣桃園地方法院以1
    10年度聲判字第19號裁定，駁回原告二人交付審判之聲請確
    定。原告二人主張遭詐騙之侵權行為事實，已於刑案歷經檢
    察官及法官審認被告四人不成立詐欺，故原告二人之主張顯
    無理由。
　⒉退步言之，原告劉怡華於106年8月23日簽立協議書時，即已
    知悉結束營業之原因，及其所主張侵權行為之事實，至原告
    劉怡華於110年提起本件訴訟已逾二年，是縱認其請求有理
    由，被告主張時效抗辯。
　⒊又原告二人均有參與股東群組，對於相關費用之支出均瞭解
    且無任何異議，今於公司結束營業後主張遭詐欺，顯無理由
    。X-LINE大林店之成立，係以X-LINE南崁店之設備會員、X-
    LINE桃鶯店之設備會員，及新增原告黃柏文、訴外人陳亭穎
    、鄭承岳、林永青等四人出資共266萬元組成，現金出資之2
    66萬元全數用於店面消防、裝潢、押租金、租金等支出，於
    股東群租皆有討論及說明（其中21萬元係用於押金7萬元及
    押租金14萬元，其餘245萬元則全數用於裝潢等支出），不
    容原告二人空言否認相關費用之支出。至原告劉怡華投資之
    55萬元部分，因原告劉怡華係中途加入X-LINE桃鶯店，故原
    告劉怡華是向兩立公司取得X-LINE桃鶯店先前退股股東之股
    權，並非直接向X-LINE桃鶯店出資。是以，被告盧立仁、盧
    瑞祥並未侵吞原告二人之投資款挪為他用等語，資為抗辯。
    並聲明：①原告之訴駁回。②如受不利之判決，被告願供擔保
    請准宣告免為假執行。
　㈡被告單郁倫：
　　伊與原告二人都是X-LINE大林店股東，伊於股東會議上只是
    書記角色，伊沒有侵占費用，錢也沒有匯入伊戶頭，這些錢
    都有陳報在群組裡，股東會議原告二人也都有參與，原告二
    人應該都知情，當時有質疑應該立刻提出，怎麼會在結束營
    業後，還對同一立場之股東提出告訴等語，資為抗辯。並聲
    明：①駁回原告之訴。②如受不利之判決，願供擔保請准宣告
    免為假執行。　
　㈢被告司旻樂：
　⒈伊也是合約上之股東，與其他股東得到的資訊都是一樣的，
    為何伊就要提供單據給原告二人。伊在兩立公司沒有擔任任
    何職務，會在益啟公司擔任負責人，只是因為沒有人要當。
    伊該做的都做了，卻被沒做事的要求，伊覺得很倒楣。
　⒉公司財務會先由訴外人林宏宗處理，後續再由伊處理。且帳
    務部分很多股東都會碰到，例如繳費單，只要值班的股東收
    到繳費單，就會拿收銀機的錢去支付，但單據不一定會給伊
    ，也不是由伊統一保管。房租部分是由伊直接拿給房東。
　⒊伊根本不認識原告二人，也不是伊去找原告二人投資的，原
    告二人應去找當初找他們投資的人，或提出是伊找他們投資
    的證明。
　⒋原告二人稱伊無心經營，然從107年1月至108年2月共14個月
    ，伊及被告單郁倫的營業額是第一名、第二名，反觀原告二
    人之營業額少之又少，導致收店的原因根本不是伊，伊才是
    權益受損之一方等語，資為抗辯。並聲明：①駁回原告之訴
    。②如受不利之判決，願供擔保請准宣告免為假執行。
三、本件之爭點為（見本院卷二第175-176頁）：
　㈠被告四人是否以故意詐欺之不法方式，使原告劉怡華於105年
    12月匯款55萬元至兩立實業有限公司帳戶投資X-LINE桃鶯店
    ，嗣後又於106年10月12日簽立原證一協議書同意以X-LINE
    桃鶯店之會員及設備入股投資X-LINE大林店（即益啟有限公
    司）；原告黃柏文於106年9月22日匯款65萬元至兩立實業有
    限公司帳戶，而受有損害？原告依民法第184條第1項前段請
    求被告連帶賠償是否有理由？
　1.被告是否自始並無經營X-LINE桃鶯店及X-LINE大林店（即益
    啟有限公司）健身房之意圖，而將原告上開投資款挪作他用
    ？
　2.被告是否於已知悉X-LINE桃鶯店部分為違建或未通過消防檢
    測將影響營運，仍隱瞞上情詐欺原告劉怡華匯入上開投資款
    ？
　3.被告是否於已知悉X-LINE大林店營業期間並未取得使用執照
    或未通過消防檢測將影響營運，仍隱瞞上情詐欺原告投資X-
    LINE大林店？
　㈡原告之侵權行為損害賠償請求權是否已經罹於消滅時效？
　㈢被告是否無法律上之原因而受有原告上開匯款之利益，致原
    告受有損害？
四、按當事人主張有利於己之事實者，就其事實有舉證之責任，
    民事訴訟法第277條前段定有明文。故主張權利存在之人，
    就其權利構成要件事實負有舉證之責。民事訴訟如係由原告
    主張權利者，應先由原告負舉證之責，若原告先不能舉證，
    以證實自己主張之事實為真實，則被告就其抗辯事實即令不
    能舉證，或其所舉證據尚有疵累，亦應駁回原告之請求。又
    侵權行為之成立，須行為人因故意過失不法侵害他人權利，
    亦即行為人之行為須具備歸責性、違法性，並不法行為與損
    害間有因果關係，始能成立，且主張侵權行為損害賠償請求
    權之人，對於侵權行為之成立要件應負舉證責任。次按主張
    不當得利請求權存在之當事人，對於不當得利請求權之成立
    ，應負舉證責任，即應證明他方係無法律上之原因而受利益
    ，致其受有損害。商業投資行為，本即存有相當程度之風險
    ，而風險評估之結果，雖屬交易成敗之重要關鍵，惟此項評
    估結果之正確與否，固可因交易行為人本身於智識、個性、
    經驗、背景資訊之不同而有所差異，惟究屬個人評估能力高
    低之問題，因風險評估錯誤致投資失利，因而血本無歸者，
    大有人在，倘相對人並無具體施詐行為，而交易之整體客觀
    條件，亦無使一般人處於類似情況下同有誤會者，要不得僅
    因個人於商業行為經驗及風險評估能力欠缺下所生之不利益
    ，倒果為因認係遭他方之詐術行為致生錯誤。
五、原告二人依民法第184條第1項前段及第197條第2項規定，請
    求被告盧立仁及司旻樂二人連帶給付原告黃柏文30萬元，及
    請求被告四人連帶給付原告劉怡華30萬元，即應審酌被告四
    人有無原告二人所主張之侵權行為，茲論述如下：
　㈠有關劉怡華投資X-LINE桃鶯店部分
　1.原告劉怡華主張被告盧立仁、盧瑞祥及單郁倫明知X-LINE桃
    鶯店之一部分為違建將影響營運，仍隱瞞上情詐欺原告劉怡
    華投資云云，為被告盧立仁、盧瑞祥及單郁倫所否認，自應
    由原告劉怡華就此事實負舉證責任。經查，依證人即X-LINE
    大林店股東鄭丞愷於刑案偵查中證稱：我本來是X-LINE桃鶯
    店股東，投資了70萬元，X-LINE桃鶯店有賺錢，當時是每個
    月分紅，後來，X-LINE桃鶯店收起來了，因此才轉成X-LINE
    大林店股東，並以原有設備出資，我就沒有繼續出資了等語
    （見刑案他字卷第118頁反面至119頁），參以原告劉怡華於
    上開刑事案件偵查中證述：X-LINE桃鶯店經營不到四個月，
    就被通知違規要收店，我才轉成後站店（即X-LINE大林店）
    股東等語（見刑案他字卷第69頁），足認原告於投資X-LINE
    桃鶯店前，X-LINE桃鶯店確已營運一段時間，原本亦有獲利
    ，且係於原告劉怡華投資近四個月後才因違規情事，由合夥
    人決議停止營業，此有X-LINE桃鶯店合夥人106年8月23日簽
    訂之協議書在卷可參（見本院卷一第167至170頁），且X-LI
    NE桃鶯店自104年3月30日起陸續有經消防檢查合格、限改、
    複查合格之情，係直至106年9月26日始因停業無法檢查（見
    本院卷二第187頁消防檢查記錄），尚難認被告盧立仁、盧
    瑞祥及單郁倫於遊說原告劉怡華投資之際，即已知X-LINE桃
    鶯店為違章建築或未能通過消防檢查且不欲繼續營運，而有
    詐欺原告劉怡華投資之故意，原告劉怡華亦未能提出其他事
    證以實其說，其主張自難憑採。況被告四人後續亦協助籌組
    X-LINE大林店，原告劉怡華並同意以其於X-LINE桃鶯店之投
    資取得X-LINE大林店面額70萬元之股份，X-LINE大林店更正
    常營運逾一年，殊難認有詐欺原告劉怡華投資X-LINE桃鶯店
    並因投資X-LINE桃鶯店受有損害。
　2.再查桃園市建管處105年10月6日函文受文者為建築管理拆除
    科，僅正本一併寄送給「違建人」，且「違建人」經檢察事
    務官詢問上開函文承辦人係指何人，承辦人亦稱：「我們沒
    有去查證，因為該屋是違章建築，很難追查名義所有人或實
    際使用人，所以統稱違建人，發函通知該建物屬違章建築。
    」等語，有桃園地檢署公務電話紀錄表1份在卷可佐（見49
    號偵續卷一第257頁），足見被告盧立仁、盧瑞祥、單郁倫
    、司旻樂等人究竟有無實際收到桃園市建管處105年10月6日
    函文，尚乏積極證據可資認定。況本案縱認被告盧立仁、盧
    瑞祥、單郁倫、司旻樂等人知悉桃園市建管處105年10月6日
    函文，而確實知道「X-LINE桃鶯店」有違章建築之情形，但
    依桃園市建管處105年10月6日函文之記載（見49號偵續卷一
    第251-252頁），違建人應自行拆除違建建築，否則桃園市
    建管處將依建築法第86條規定強制拆除，或檢具相關資料（
    需經建築師或相關專業技師簽證合格）佐證違建具部分證明
    ，併同申請書函送桃園市建管處參辦；再佐以「X-LINE桃鶯
    店」並非全棟均屬違章建築，而是僅有一小部分增建屬於違
    章建築，亦有前開公務電話紀錄表及承辦人所傳真之資料影
    本1份在卷可憑（見49號偵續卷一第257-259頁），是否必定
    會影響後續經營，並非無疑，足見被告盧立仁、盧瑞祥、單
    郁倫、司旻樂等人於邀約劉怡華投資「X-LINE桃鶯店」前，
    是否已經知悉上開違建情事勢必將影響「X-LINE桃鶯店」後
    續經營云云，亦乏積極證據可資認定。
　㈡有關原告黃柏文及劉怡華投資X-LINE大林店部分
　⒈原告二人稱被告盧立仁及司旻樂明知無經營X-LINE大林店之
    意，仍詐欺原告二人投資，並將投資款挪作他用云云，為被
    告所否認，自應由原告二人就此事實負舉證責任。依證人鄭
    丞愷於前開刑事案件偵查中證述：X-LINE大林店確實有在營
    運，大概一年多左右，營運期間的店裡收支情形會讓股東知
    道，也有開會，但是我沒有去參與會議。雖然我沒有去開會
    ，不是很清楚營運期間的生意狀況，但是我們有LINE的群組
    ，可以藉由群組得知店內的情形，有時候會在群組裡面聽到
    店內生意不好。108年4月10日我有去開股東會，地點是在律
    師那邊，108年3月9日股東會我就沒有去，我是授權給司旻
    樂去處理。當時開了兩次股東會，好像是X-LINE大林店要結
    束或是要轉讓，因此才開會討論，108年4月10日股東會開會
    結論就是由總公司接手，我的推論應該是營收不好，店沒有
    賺錢，原本的股東無法繼續經營等語（見刑案他字卷第118
    頁反面至119頁），核與證人即X-LINE大林店股東林永青於
    前開刑事案件偵查中證述：日前有投資X-LINE大林店，X-LI
    NE大林店確實有在實際營運，於107年1月開始試營運，直到
    108年1月股東討論結束營運。我記得107年12月底有在開一
    次股東會，討論X-LINE大林店是否要繼續經營，還是要結束
    營業，但是我沒有參加該次會議，會議結果是由另一名股東
    林宏宗通知，他說多數股東認為不賺錢要收起來。X-LINE大
    林店是由店長司旻樂負責管帳，營運期間的店裡收支情形會
    讓股東知道，店裡系統每個月都會公布業績，股東都可以看
    得到，支出費用會從每一季由會計事務所記帳出財務報表，
    再由股東開會時告知，股東會大概每三、四個月開會一次。
    因為我每一週會去店裡二到三次，看到來客數不如預期，因
    此我認為營運生意狀況不佳，而且依照店裡帳戶資料顯示獲
    利不高，這些資料是每一位股東可以看得到。108年3月9日
    、108年4月10日股東會我都沒有去，都是簽授權書給林宏宗
    ，由林宏宗代理我出席表示意見，在開會之前，我就知道是
    要討論店的去留等語（見刑案他字卷第123頁反面至124頁）
    大致相符，且依刑案卷附X-LINE大林店107年11月13日股東
    會議紀錄可知（見刑案他字卷第102頁），當日與會人員中
    有周琬真（即原告黃柏文之配偶）及原告劉怡華二人出席，
    討論項目中不乏有業績檢討，提及「七月154,816元、八月1
    38,800元、九月112,490元、十月109,510元」，並記載「每
    月平均固定支出17萬元，業績目標要在18萬元以上」，再參
    酌原告黃柏文於前開刑事案件偵查中證述：我有參與益啟公
    司經營，我們夫妻負責宣傳、服務等語（見刑案他字卷第69
    頁反面），及原告劉怡華於前開刑事偵查中亦證述：我也有
    參與益啟公司經營，我和周琬真一起在店裡面服務客人及宣
    傳等語（見刑案他字卷第69頁反面），足見X-LINE大林店確
    實營運一年餘，且原告二人亦有參與經營，惜因實際營運收
    入不如預期發生虧損情事，終致資力不足，無從繼續經營，
    方經多數股東討論後決議收店，尚無從證明被告盧立仁及司
    旻樂邀約原告黃柏文、劉怡華投資X-LINE大林店之初，有何
    明知無經營之意，竟仍詐欺原告二人投資而侵害原告二人權
    利之事實。
　⒉原告二人另主張被告四人侵吞原告之投資款，未將投資款全
    部使用於X-LINE大林店，而是部分用於維持被告四人販賣賀
    寶芙生意之場所云云，然從被告司旻樂所提原告不爭執形式
    上真正之X-LINE大林店股東會議紀錄可知（見本院卷二第67
    頁），X-LINE大林店之開店資金266萬元支出細項已詳細記
    載於會議記錄上，且原告黃柏文之配偶周琬真及原告劉怡華
    （即小冰）皆有參與會議，原告二人自不得就上開支出諉為
    不知而稱投資款項遭被告四人侵吞。又縱上開支出細項與證
    人林盟原所陳報之X-LINE大林店收匯款紀錄略有出入（見本
    院卷二第151至153頁），然依證人林盟原證稱：「（原告訴
    訟代理人問：第一次大約是何時？當時裝潢資料是否有留存
    ？）我不記得了，費用也忘記了。（原告訴訟代理人問：當
    時有無開收據或發票？）可能要問店家，不是要問我。（原
    告訴訟代理人問：是否有留存相關的報價、收費資料？）都
    已經3、4年了，就算有也是丟掉了。（原告訴訟代理人問：
    請再回想費用是多少？）不確定。」（見本院卷二第97頁）
    ，可知因年代久遠，證人林盟原已無資料留存可供審酌及確
    認實際費用若干，且其所陳報之收匯款紀錄亦僅為其自行整
    理而成，並無相關單據可以佐證，尚難以此認定被告四人未
    為上開支出而侵吞投資款項。且原告二人始終未能具體主張
    被告四人究竟如何侵吞投資款項，如由何人侵吞、侵吞金額
    若干、及挪為何用等內容，僅空言泛稱被告四人侵吞投資款
    挪為他用云云，實屬臆測，自難以此遽認被告四人有故意侵
    吞原告二人投資款之情。從而原告上開主張，尚非可取。
　⒊另原告質疑之變更使用執照、消防檢查等情，均為106年9月2
    2日匯款後發生之事實，並非原告二人投資時可能致其陷於
    錯誤而為給付之侵權行為事實。且大林店就建物部分尚有請
    工程顧問公司提出結構計算書並請建築師代為申請變更使用
    執照，業據本院調閱變更使用執照卷宗查核屬實，消防安全
    部分亦於107年6月25日檢查合格（見本院卷二第187頁），
    難認被告有何詐欺之侵權行為。
　㈢是以，原告二人未能證明被告四人有何詐騙投資及侵吞投資
    款之行為存在，故原告二人主張被告四人成立侵權行為，應
    連帶負賠償之責等節，均無足採。又原告此部分請求既無理
    由，則被告所為時效抗辯及原告併主張依民法第197條第2項
    規定請求，已毋庸審酌。
六、原告二人依民法第179條規定，請求被告四人返還投資款部
    分：
　  原告劉怡華及黃柏文係為投資X-LINE桃鶯店及X-LINE大林店
    ，而分別匯款55萬元及65萬元至兩立公司帳戶，且原告二人
    皆有取得股東身分，則原告二人自不能僅憑X-LINE桃鶯店或
    X-LINE大林店嗣後營運情形不如預期而停止營業，即謂被告
    四人受領上開款項為無法律上原因，故原告二人主張被告四
    人對其等成立不當得利，無足可取。
七、綜上所述，原告之訴均為無理由，應予駁回。
八、本件事證已臻明確，兩造其餘主張、陳述及所提之證據，經
    審酌後認為均不足以影響本判決之結果，爰不逐一論列，併
    此敘明。
九、訴訟費用負擔之依據：民事訴訟法第78條。
中　　華　　民　　國　　111 　年　　6 　　月　　16　　日
                  民事第四庭    法　官　游智棋
　　　　　　　　　
以上正本係照原本作成。
如對本判決上訴，須於判決送達後 20 日內向本院提出上訴狀。
如委任律師提起上訴者，應一併繳納上訴審裁判費。
中　　華　　民　　國　　111 　年　　6 　　月　　16　　日
                                書記官　李韋樺